【裁判字號】    97,交聲,2592
【裁判日期】    971211
【裁判案由】    聲明異議
【裁判全文】
臺灣高雄地方法院交通事件裁定        97年度交聲字第2592號
原處分機關  交通部公路總局高雄區監理所
異  議  人  甲○○
上列異議人因違反道路交通管理處罰條例案件，對於交通部公路
總局高雄區監理所於民國97年10月24日所為之裁決（高監營裁字
裁80-N00000000號）聲明異議，本院裁定如下：
    主  文
原處分關於罰鍰新臺幣肆萬伍仟元部分撤銷。
上開撤銷部分，甲○○不罰。
其餘異議駁回。
    理  由
一、原處分機關略以：異議人即受處分人甲○○於民國97年3 月
    26日22時40分許，騎乘車牌號碼ZCX-678 號輕型機車行經高
    雄縣鳳山市○○○路82號前經警攔檢，測得其呼氣酒精濃度
    達每公升0.77毫克，超過法定標準值，乃當場製單舉發，爰
    依道路交通管理處罰條例第35條第1 項第1 款，處異議人罰
    鍰新台幣（下同）45,000元整，並施以道安講習。
二、異議意旨略以：異議人雖有上開酒駕行為，但警方嗣後並以
    異議人觸犯刑法第185 條之3 公共危險罪移送臺灣高雄地方
    法院檢察署（下稱高雄地檢署）偵辦，嗣經高雄地檢署檢察
    官於96年4 月25日以96年度偵字第10725 號為緩起訴處分，
    並命異議人應向公庫支付50,000元確定，異議人亦已於96年
    6 月20日繳納完畢，但原處分機關仍裁決異議人罰鍰45,000
    元及施以道安講習，顯已違反行政罰法第26條一事不二罰之
    規定，爰依法聲明異議等語。
三、按汽車駕駛人，駕駛汽車經測試檢定，酒精濃度超過規定標
    準者，處1 萬5,000 元以上6 萬元以下罰鍰，並當場移置保
    管其車輛及吊扣其駕駛執照1 年；因而肇事致人受傷者，並
    吊扣其駕駛執照2 年；致人重傷或死亡者，吊銷其駕駛執照
    ，並不得再考領，道路交通管理處罰條例第35條第1 項第1
    款定有明文。又依民國94年2 月5 日公布，95年2 月5 日施
    行之行政罰法第26條規定：「一行為同時觸犯刑事法律及違
    反行政法上義務規定者，依刑事法律處罰之。但其行為應處
    以其他種類行政罰或得沒入之物而未經法院宣告沒收者，亦
    得裁處之。前項行為如經不起訴處分或為無罪、免訴、不受
    理、不付審理之裁判確定者，得依違反行政法上之義務規定
    裁處之」；同法第1 條規定：「違反行政法上義務而受罰鍰
    、沒入或其他種類行政罰之處罰時，適用本法。但其他法律
    有特別規定者，從其規定」。上開道路交通管理處罰條例第
    35條第1 項第1 款規定，係對行為人違反行政法上義務規定
    之行政罰，且該條例關於一行為同時觸犯刑事法律及違反行
    政法上義務規定者，並無特別規定，是汽車駕駛人一個酒後
    駕駛汽車行為，經測試檢定酒精濃度超過規定標準，而同時
    涉有刑法第185 條之3 公共危險罪嫌時，道路交通管理處罰
    機關除有行政罰法第26條第1 項但書得處以其他種類行政罰
    者之情形，得裁處其他種類行政罰外，關於罰鍰部分，即應
    依上開行政罰法第26條及道路交通管理處罰條例第10條規定
    移送地方法院檢察署處理，除於移送後再有上開行政罰法第
    26條第2 項所定不起訴等事由，得依違反行政法上義務規定
    裁處之情形外，不得逕依道路交通管理處罰條例第35條第1
    項第1 款規定，裁處行為人罰鍰之行政罰。
四、又按被告所犯為死刑、無期徒刑或最輕本刑3 年以上有期徒
    刑以外之罪，檢察官參酌刑法第57條所列事項及公共利益之
    維護，認以緩起訴為適當者，得定1 年以上3 年以下之緩起
    訴期間為緩起訴處分，其期間自緩起訴處分確定之日起算，
    刑事訴訟法第253 條之1 第1 項定有明文。而行政罰法第26
    條已明揭一事不二罰之原則，亦即應受行政罰之行為如經不
    起訴處分或為無罪、免訴、不受理、不付審理之裁判確定者
    ，始得依違反行政法上義務規定裁處之。再者，「緩起訴」
    處分之最終雖使被告免於刑事訴追之效果，與「不起訴」處
    分之效果相同，然觀諸刑事訴訟法第253 條之1 第1 項係91
    年2 月8 日增訂，行政罰法係94年2 月5 日公布，而制定在
    後的行政罰法第26條第2 項僅臚列「不起訴處分或無罪、免
    訴、不受理、不付審理之裁判確定者」，並未將「緩起訴處
    分」納入。又緩起訴處分既非不能證明行為人之犯罪事實，
    且行為人於緩起訴處分期間內須遵守或履行刑事訴訟法第25
    3 條之2 各款所規定之事項，若有同法第253 條之3 第1 項
    各款情形，檢察官仍得依職權或依告訴人之聲請，將緩起訴
    處分撤銷，已產生實質刑罰之效果，自與上開行政罰法第26
    條第2 項列舉之不起訴處分等情形迥然有別，仍無從遽為比
    擬而為相同之處置。爰此，本於對受處分人不利益之規定不
    得任意擴張解釋之原則，自不得類推適用，而認應受行政罰
    之行為經緩起訴處分，仍得依違反行政法上之義務規定裁處
    之。
五、經查：
  (一)本件異議人於酒後騎乘車牌號碼ZCX-678 號輕型機車，於96
    年3 月26日22時40分許，在高雄縣鳳山市○○○路82號前因
    發生車禍，經警檢測其酒精濃度，發現異議人呼氣酒精濃度
    達每公升0.77毫克，即以異議人違反道路交通管理處罰條例
    第35條第1 項第1 款規定，當場掣單舉發。原處分機關即交
    通部公路總局高雄區監理所並於97年10月24日以異議人違反
    道路交通管理處罰條例第35條第1 項第1 款等規定為由，裁
    處罰鍰45,000元，並施以道安講習，有高雄縣政府警察局舉
    發違反道路交通管理事件通知單（高警交字第N00000000 號
    ）、交通部公路總局高雄區○○○○○道路交通管理事件裁
    決書（高監營裁字裁80-N00000000號）各1 份在卷可稽，自
    堪認定屬實。
  (二)又異議人因上開酒後駕車案件，業經臺灣高雄地方法院檢察
    署檢察官於96年4 月25日以96年度偵字第10725 號為緩起訴
    處分，緩起訴期間為1 年，並命異議人應向財團法人犯罪被
    害人保護協會臺灣高雄分會支付5 萬元，且經台灣高等法院
    高雄分院檢察署檢察長於96年5 月24日以96年度上職議字第
    2153號駁回再議確定，而異議人亦已於96年6 月20日依緩起
    訴之內容繳交5 萬元，嗣該案件緩起訴期間於97年5 月24日
    屆滿，緩起訴處分未經撤銷等事實，亦有本院依職權調閱之
    高雄地方法院檢察署檢察官96年度偵字第10725 號緩起訴處
    分書、臺灣高等法院高雄分院檢察署96年度上職議字第2153
    號處分書、臺灣高雄地方法院檢察署檢察官執行緩起訴處分
    命令通知書、刑案資料查註紀錄表、彰化銀行匯款回條聯（
    附於96年度緩字第2003號執行卷內）各1 份在卷可考。
  (三)本件異議人所受之緩起訴處分固非刑法所定刑罰之種類，然
    已對異議人之名譽、心理產生相當制約並影響被告之財產等
    權益，亦應可實質該當行政罰法第26條第1 項之「依刑事法
    律」之處罰。據此，原處分機關依道路交通管理處罰條例第
    35條第1 項第1 款之規定，對異議人上開酒後駕車之違規行
    為予以裁罰時，除其行為應處以其他種類行政罰即吊扣駕駛
    執照12個月及施以道安講習部分仍得予以裁處外，就裁處罰
    鍰部分，自不得再科處行政罰，而對於異議人予以重複處罰
    。另查94年12月28日修正公布，並自95年7 月1 日施行之道
    路交通管理處罰條例第35條第8 項規定：「... 前項（指有
    酒精濃度超過規定標準而駕駛車輛等情形）汽車駕駛人，經
    裁判確定處以罰金低於本條例第92條第3 項所訂最低罰鍰基
    準規定者，應依本條例裁決繳納不足最低罰鍰之部分」，而
    依其性質道路交通管理處罰條例第35條第8 項應為行政罰法
    第26條第1 項之特別規定，本件異議人所支付之緩起訴處分
    金為5 萬元，業如前述，縱有上開規定之適用，亦已超過異
    議人因交通違規應繳納之罰鍰45,000元，異議人即無須再為
    補繳，併予敘明。
六、綜上，原處分機關就異議人同一酒後駕車之行為，再予裁處
    罰鍰45,000元，即有違反一事不二罰之原則，從而，異議人
    就罰鍰部分提出異議，為有理由，應由本院將原處分關於裁
    處異議人罰鍰45,000元部分撤銷，並就上開撤銷部分為不罰
    之諭知，以資適法。至道安講習部分，係行政罰法第2 條規
    定之其他種類行政罰，衡諸同法第26條第1 項但書及上揭說
    明，原處分機關依法仍得加以處罰，是異議人對此部分之異
    議，為無理由，應予駁回。
據上論斷，應依道路交通案件處理辦法第19條、第20條前段，裁
定如主文。
中    華    民    國    97    年    12    月    11    日
                  交通法庭  法  官  林永村
以上正本證明與原本無異。
如不服本裁定應於送達後5 日內向本院提出抗告狀。
中    華    民    國    97    年     12   月    11    日
                            書記官  李祥銘


司法院資訊處製作；財團法人民間司法改革基金會備份。
